臺灣臺北地方法院民事判決　　　　　　　95年度訴字第7016號
原　　　告　丁○○
訴訟代理人　陳素雯律師
複　代理人　蘇信誠律師
　　　　　　甲○○
被　　　告　乙○○原名：林添.
　　　　　　戊○○○
　　　　　　丙○○
上列當事人間請求拆屋還地等事件，本院於民國96年12月5日言
詞辯論終結，判決如下：
    主  文
被告乙○○應將坐落台北市○○區○○段一小段五六六─一、五
六六─三、五六六地號土地上，門牌號碼台北市文山區○○○路
○段一七０巷二十號，如附圖所示B1、B2、B3部分之建物（鐵皮
工廠）拆除，並將占用之上開土地騰空返還原告。
被告乙○○應給付原告新台幣柒拾參萬肆仟參佰壹拾參元，及自
民國九十六年十二月一日起至清償日止，按年息百分之五計算之
利息，暨自民國九十六年十二月一日起至返還如主文第一項所示
土地之日止，按月給付原告新台幣壹萬伍仟伍佰參拾柒元。
被告戊○○○應將坐落台北市○○區○○段一小段五六六地號土
地上，如附圖所示C1部分之地上物（菜園菜瓜棚）拆除，並將占
用之上開土地騰空返還原告。
被告戊○○○應給付原告新台幣貳萬參仟柒佰貳拾肆元，及自民
國九十六年十二月一日起至清償日止，按年息百分之五計算之利
息，暨自民國九十六年十二月一日起至返還如主文第三項所示土
地之日止，按月給付原告新台幣伍佰零貳元。
被告丙○○應將坐落台北市○○區○○段一小段五六六─一、五
六六─二、五六六─三地號土地上，如附圖所示A1、A2、A3部分
之增建物（車庫）拆除，並將占用之上開土地騰空返還原告。
被告丙○○應給付原告新台幣肆萬陸仟壹佰肆拾肆元，及自民國
九十六年十二月一日起至清償日止，按年息百分之五計算之利息
，暨自民國96年12月1日起至返還如主文第五項所示土地之日止
，按月給付原告新台幣玖佰柒拾陸元。
原告其餘之訴駁回。
訴訟費用由被告乙○○負擔百分之六十五、被告戊○○○負擔百
分之二、被告丙○○負擔百分之四，餘由原告負擔。
本判決第一、二項於原告以新台幣參佰參拾壹萬伍仟元供擔保後
，得假執行；但被告乙○○如以新台幣玖佰玖拾肆萬肆仟捌佰壹
拾參元為原告供擔保，得免為假執行。
本判決第三、四項於原告以新台幣壹拾萬捌仟元供擔保後，得假
執行；但被告戊○○○如以新台幣參拾貳萬壹仟貳佰玖拾肆元為
原告供擔保，得免為假執行。
本判決第五、六項於原告以新台幣貳拾萬玖仟元供擔保後，得假
執行；但被告丙○○如以新台幣陸拾貳萬肆仟玖佰參拾肆元為原
告供擔保，得免為假執行。
原告其餘假執行之聲請駁回。
    事實及理由
壹、程序部分：
一、被告丙○○未於最後言詞辯論期日到場，核無民事訴訟法第
    386條各款所列情形，爰依原告之聲請，由其一造辯論而為
    判決。
二、按訴狀送達後，原告不得將原訴變更或追加他訴；但請求之
    基礎事實同一、擴張或減縮應受判決事項之聲明者，不在此
    限；被告於訴之變更或追加無異議，而為本案之言詞辯論者
    ，視為同意變更或追加，民事訴訟法第255條第1項第2、3款
    、第2項定有明文。查本件原告起訴時其訴之聲明第1、3至5
    項分別請求：「被告乙○○應將其占用原告所有坐落門牌台
    北市○○街61巷20號之地上建物拆除，將該部分土地遷讓返
    還原告」、「被告戊○○○應將其占用原告所有坐落門牌台
    北市○○街61巷24號之地上建物拆除，將該部分土地遷讓返
    還原告」、「被告丙○○應將其占用原告所有坐落門牌台北
    市○○○路○段170巷22號之地上建物拆除，將該部分土地遷
    讓返還原告」、「被告應給付原告新台幣（下同）1,303,26
    0元，及自起訴狀繕本送達翌日起至返還土地之日止，按月
    給付原告44,940元，暨按年息5%計算之利息」；嗣於民國96
    年12月5日變更訴之聲明為如下原告聲明欄所示。查其據以
    請求之基礎事實並未變更，或僅擴張，或依現場履勘及測量
    結果變更應受判決事項之聲明，且被告乙○○、戊○○○就
    原告所為訴之變更無異議而為言詞辯論，核與首揭規定相符
    ，自應准許，先予敘明。
貳、實體部分：
一、原告起訴主張：
（一）伊於92年9月18日，依本院91年度執字第11038號強制執行
      拍賣程序，自訴外人即債務人姚林紅花、姚文中、姚文和
      及姚文成以6,930,000元作價承受取得台北市○○區○○
      段一小段566、566-1、566-2、566-3地號土地（下稱系爭
      土地）所有權，並於92年12月24日完成所有權移轉登記。
      而系爭土地上現有被告乙○○所有未辦理建物第一次總登
      記之門牌號碼台北市○○○路○段170巷20號，如附圖所示
      B1、B2、B3部分之建物（即鐵皮工廠，以下簡稱系爭鐵皮
      工廠），及被告戊○○○所有，如附圖所示C1部分之地上
      物（即菜園菜瓜棚，以下簡稱系爭菜園菜瓜棚），與被告
      丙○○所有，如附圖所示A1、A2、A3之增建物（即車庫，
      以下簡稱系爭車庫）；然被告均無占用系爭土地之權源，
      爰依民法第767條規定，請求判決如聲明第1至3項所示。
（二）被告乙○○、戊○○○、丙○○分別無權占有系爭鐵皮工
      廠、菜園菜瓜棚、車庫坐落之基地，受有相當於租金之利
      益，致伊受有損害，為此依不當得利法律關係，參照土地
      法第97條規定，計算自伊完成系爭土地所有權移轉登記之
      日即92年12月24日起至返還系爭土地止相當於租金之不當
      得利，爰請求判決如聲明第4至6項所示。
（三）並聲明：（1）被告乙○○應將坐落系爭土地上，門牌號
      碼台北市○○○路○段170巷20號，如附圖所示B1、B2、B3
      部分之建物（鐵皮工廠）拆除，並將占用之上開土地騰空
      返還原告。（2）被告戊○○○應將坐落系爭土地上，如
      附圖所示C1部分之地上物拆除，並將占用之上開土地騰空
      返還原告。（3）被告丙○○應將坐落系爭土地上，如附
      圖所示A1、A2、A3部分之車庫拆除，並將占用之上開土地
      騰空返還原告。（4）被告乙○○應給付原告4,794,192元
      及自96年12月1日起至清償日止，按年息5%計算之利息，
      暨自96年12月1日起至返還土地之日止，按月給付原告新
      台幣33,172元。（5）被告戊○○○應給付原告154,889元
      及自96年12月1日起至清償日止，按年息5%計算之利息，
      暨自96年12月1日起至返還土地之日止，按月給付原告新
      台幣4,302元。（6）被告丙○○應給付原告301,268元及
      自96年12月1日起至清償日止，按年息5%計算之利息，暨
      自96年12月1日起至返還土地之日止，按月給付原告新台
      幣8,369元。（7）願供擔保請准宣告假執行。
二、被告辯稱：
（一）被告乙○○辯稱：
   1、原地主曾答應將土地給伊使用，其有付租金，並答應伊有
      優先購買權，伊於系爭土地查封時即聲明土地有租賃權存
      在，並載明於查封筆錄，原告因拍賣取得系爭土地，自應
      承受依筆錄所載之負擔。系爭土地中566-3地號土地為道
      路用地，原告所得請求相當於租金之不當得利，其計算偏
      高等語。
   2、並聲明：（1）原告之訴及假執行之聲請均駁回。（2）如
      受不利判決，願供擔保請准宣告免為假執行。
（二）被告戊○○○辯稱：
   1、伊所有台北市○○街61巷24號建物並未占用原告土地，有
      疑義部分乃伊在空地上搭建之菜園菜瓜棚，如有占用，伊
      願拆除。伊占用原告土地面積甚少，且原告所有系爭土地
      ，目前市○○○○○道路用地，而伊占用部分為菜園菜瓜
      棚，經濟利用有限，原告依系爭地價10%請求不當得利，
      顯然過高。
   2、並聲明：（1）原告之訴及假執行之聲請均駁回。（2）如
      受不利判決，願供擔保請准宣告免為假執行。
（三）被告丙○○辯稱：
   1、伊所有台北市○○○路○段170巷22號建物並未占用原告土
      地，有疑義部分乃伊在空地上搭建之停車棚，如有占用，
      伊願拆除，亦願以合理價格向原告購買占用部分之土地。
      伊占用原告土地面積甚少，且原告所有系爭土地，目前市
      政府規劃為道路用地，而伊占用部分為停車棚，經濟利用
      有限，原告依系爭地價10%請求不當得利，顯然過高。
   2、並聲明：（1）原告之訴及假執行之聲請均駁回。（2）如
      受不利判決，願供擔保請准宣告免為假執行。
三、兩造不爭執之事項：
（一）原告於92年9月18日，依本院91年度執字第11038號強制執
      行拍賣程序，自訴外人即債務人姚林紅花、姚文中、姚文
      和及姚文成以6,930,000元作價承受取得系爭土地所有權
      ，並於92年12月24日完成所有權移轉登記。
（二）系爭土地上現有被告乙○○所有系爭鐵皮工廠，及被告戊○○○所有系爭菜園菜瓜棚，與被告丙○○所有系爭車庫
      。
四、原告主張被告無權占有系爭土地等情，為被告所否認，並以
    前揭情詞置辯。茲分述如下：
（一）按所有人對於無權占有或侵奪其所有物者，得請求返還之
      ，對於妨害其所有權者，得請求除去之，有妨害其所有權
      之虞者，得請求防止之，民法第767條定有明文。次按原
      告以無權占有為原因提起請求返還所有物之訴，被告就物
      屬原告所有而為被告占有之事實不爭執，而僅以被告非無
      權占有為抗辯者，被告應就其占有係有正當權源之事實證
      明之，最高法院91年台上字第2578號判決可資參照。
（二）查被告乙○○雖辯稱其與原地主存有租賃契約，原地主曾
      答應其有優先購買權，其於系爭土地查封時即聲明土地有
      租賃權存在，並載明於查封筆錄，原告因拍賣取得系爭土
      地，自應承受依筆錄所載之負擔云云，然為原告所否認。
      查法院查封筆錄乃至拍賣公告僅是法院於拍賣程序記載查
      封情形或揭示當事人對買賣標的物應行注意之事項及權利
      之現狀，並不代表即為法院認定之事實或法律狀況，是被
      告乙○○僅執查封筆錄而認其就系爭土地有租賃權，已不
      足採；況被告乙○○於82年3月23日已出具切結書記載：
      「本人所有之鐵皮屋有一部份占用到鄰地（即台北市○○
      區○○段一小段566地號土地），本人保證只要鄰地所有
      人隨時要回占用部分之土地時，絕無任何條件，隨時拆除
      返還土地... 」等語，有上開切結書在卷足憑（見原證三
      ），被告乙○○就系爭土地屬原告所有而為其占有如附圖
      所示B1、B2、B3部分之事實既不爭執，復未能舉證證明其
      就系爭土地有租賃權等情，本院無從斷定系爭鐵皮工廠坐
      落系爭土地有合法權源，自難認為被告乙○○有權占有系
      爭土地。
（三）又被告戊○○○、丙○○分別在原告所有如附圖所示C1部
      分，及A1、A2、A3部分土地上，搭蓋系爭菜園菜瓜棚、系
      爭車庫，而分別占有該部分土地等情，有其二人不爭執之
      本院96年10月2日勘驗測量筆錄、台北市古亭地政事務所
      土地複丈成果圖在卷可稽，被告戊○○○復稱：其搭建之
      菜園菜瓜棚，如有占用，其願拆除；被告丙○○亦稱：其
      搭建之停車棚，如有占用，其願拆除，亦願以合理價格向
      原告購買占用部分之土地等語（見95年10月24日答辯狀）
      ，足見其二人尚無占有系爭土地之合法權源。
（四）從而，原告本於民法第767條所有物返還請求權，請求被
      告乙○○將坐落系爭566-1、566-3、566地號土地上系爭
      鐵皮工廠拆除，並將占用之如附圖所示B1、B2、B3部分土
      地騰空返還原告；請求被告戊○○○將坐落系爭566地號
      土地上系爭菜園菜瓜棚拆除，並將占用之如附圖所示C1部
      分土地騰空返還原告；請求被告丙○○將坐落系爭566-1
      、566-2、566-3地號土地上系爭車庫拆除，並將占用之如
      附圖所示A1、A2、A3部分土地騰空返還原告，為有理由，
      應予准許。
（五）按無權占有他人土地，可能獲得相當於租金之利益，為社
      會通常之觀念，最高法院61年度台上字第169號著有判例
      。被告無權占有系爭土地，消極減免其等應支付使用該土
      地之代價而受有利益，致原告受有損害，原告依不當得利
      法律關係請求被告返還相當於租金之利益，洵無不合。又
      按土地法第97條第1項規定，城市地方房屋之租金，以不
      超過土地及其建築物申報價額年息10%為限，此於租用基
      地建築房屋時準用之，同法第105條定有明文。參諸系爭
      基地申報地價如附表所示，鄰近萬隆國小、捷運萬隆站，
      有原告提出之土地登記謄本、本院96年10月2日勘驗筆錄
      可稽，頗有利用價值及經濟效益，爰審酌上述情形，及系
      爭土地所在之位置雖屬繁榮，然被告主張系爭566-3地號
      土地為計畫道路用地，為原告所不否認，及被告使用該基
      地之經濟價值與所受利益等一切情狀，認應按系爭土地申
      報地價年息7%計算相當於租金之利益為適當。是原告依不
      當得利法律關係，請求被告乙○○給付734,313元，及自9
      6年12月1日起至清償日止，按年息5%計算之利息，暨自96
      年12月1日起至返還土地之日止，按月給付15,537元；被
      告戊○○○給付23,724元，及自96年12月1日起至清償日
      止，按年息5%計算之利息，暨自96年12月1日起至返還土
      地之日止，按月給付502元；被告丙○○應給付46,144元
      ，及自96年12月1日起至清償日止，按年息5%計算之利息
      ，暨自96年12月1日起至返還土地之日止，按月給付976元
      範圍內（計算式詳如附表），為有理由，應予准許。超過
      部分之請求為無理由，應予駁回。
五、綜上所述，原告據上事實，依所有物返還請求權，請求被告
    分別拆除系爭鐵皮工廠、系爭菜園菜瓜棚、車庫，返還土地
    ，並請求被告分別給付如附表所示相當於租金之不當得利，
    為有理由，應予准許，逾此部分請求，為無理由，應予駁回
    。又本件兩造均陳明願供擔保，聲請宣告假執行及免為假執
    行，就原告勝訴部分，核無不合，爰各酌定相當擔保金額准
    許之。至原告敗訴部分，其訴既經駁回，其假執行之聲請亦
    失所附麗，應併予駁回。
六、本件事證已臻明確，兩造其餘主張陳述及所提之證據，經本
    院審酌後，認均不足以影響本判決之結果，均毋庸一一論述
    ，附此敘明。
七、據上論結，原告之訴為一部有理由、一部無理由。依民事訴
    訟法第79條、第390條第2項、第392條，判決如主文。
中　　華　　民　　國　　96　　年　　12　　月　　19　　日
                    民事第六庭  法　官　蕭清清
以上正本係照原本作成。
如對本判決上訴，須於判決送達後20日內向本院提出上訴狀。
中　　華　　民　　國　　96　　年　　12　　月　　19　　日
                       　　　　 書記官　林秀娥
附表：不當得利計算式明細表
一、被告乙○○占用566-1、566-3、566地號如附圖B1、B2、B3
    土地（合計占用面積84.5平方公尺）部分：
  (1)92年12月24日至96年11月30日止（共3年11月8日），依申報
    地價31,520元/㎡計算不當得利為734,313元（即31,520×84
    .5 ×0.07×﹝3+11/12+8/365﹞，元以下四捨五入）
  (2)96年12月1日至返還土地之日止，應按月償還之不當得利為1
    5,537元（即31,520×84.5×0.07÷12，元以下四捨五入）
二、被告戊○○○占用566地號如附圖C1土地（合計占用面積2.7
    3平方公尺）部分：
  (1)92年12月24日至96年11月30日止（共3年11月8日），依申報
    地價31,520元/㎡計算不當得利為23,724元（即31,520×2.7
    3×0.07×﹝3+11/12+8/365﹞，元以下四捨五入）
  (2)96年12月1日至返還土地之日止，應按月償還之不當得利為5
    02元（即31,520×2.73×0.07÷12，元以下四捨五入）
三、被告丙○○占用566-1、566-2、566-3地號如附圖A1、A2、A
    3土地（合計占用面積5.31平方公尺）部分：
  (1)92年12月24日至96年11月30日止（共3年11月8日），依申報
    地價31,520元/㎡計算不當得利為46,144元（即31,520×5.3
    1×0.07×﹝3+11/12+8/365﹞，元以下四捨五入）
  (2)96年12月1日至返還土地之日止，應按月償還之不當得利為9
    76元（即31,520×5.31×0.07÷12，元以下四捨五入）
